【裁判字號】    90,台上,1423
【裁判日期】    900309
【裁判案由】    業務過失致人於死
【裁判全文】
最高法院刑事判決                                九十年度台上字第一四二三號
    上  訴  人  甲○○
    選任辯護人  王勝彥律師
右上訴人因業務過失致人於死案件，不服台灣高等法院中華民國八十八年一月十九日
第二審判決（八十七年度上訴字第四五二七號，起訴案號：台灣新竹地方法院檢察署
八十六年度偵字第七二五○號、第八二一八號），提起上訴，本院判決如左：
    主  文
原判決撤銷，發回台灣高等法院。
    理  由
本件原判決認定日南工程有限公司（下稱日南公司）於民國八十五年五月一日與台灣
省交通處公路局第一工程處第四工務段（下稱公路局工務段）簽訂工程合約，承包新
竹縣尖石鄉緊臨油羅溪河岸之一二○線道二六公里九二六公尺至二九公里四○公尺路
段之道路拓寬改善工程，於同年十二月二十一日開始施工，上訴人甲○○為日南公司
負責本工程之人，許阿福為日南公司之現場監工，劉春貴則係與日南公司合作負負本
工程施工之人（許阿福、劉春貴均經第一審判決論處罪刑，未提起第二審上訴皆已確
定），均為從事本路段拓寬工程施工業務之人。嗣因該路段係新竹縣橫山鄉通往新竹
縣尖石鄉○○○道路，於同年十二月二十一日本工程開始施工後，此路段即分時段管
制人員車輛通行，造成往來民眾及施工單位諸多不便，為使工程順利進行，公路局工
務段乃應尖石鄉鄉民及日南公司之請求，同意由日南公司及劉春貴在緊臨該路段之油
羅溪河床上鋪設一條長約八百公尺之柏油便道，以暫供人車於原道路拓寬封閉期間之
通行，並方便施工單位施工，嗣於八十六年三月二十七日便道完工通車，同時封閉原
施工路道。上訴人及劉春貴、許阿福分別為施工單位現場負責人、監工，依據公路局
工務段與日南公司所簽訂之工程合約、施工期間交通維持計劃書及公路局公路工程施
工說明書記載，承包廠商於施工期間，對於拓寬道路及便道應設置相當之安全措施，
並負責施工範圍內之安全事項，如發生緊急事故，影響生命財產安全時，承包商得不
經工程司之指示而採取適當行動，詎上訴人等本應注意並能注意該便道係利用油羅溪
河床而建造，於雨季期間隨時可能因驟降大雨而淹沒，且應注意於河水暴漲時，應適
時封閉位於油羅溪河床之便道，開放原施工路段供人車通行，並指派足夠之人員做好
人車管制措施，以免造成通行便道之民眾發生危險，竟疏於注意指派足夠之人員做好
交通管制措施及適時封閉便道，而於八十六年七月四日下午，因油羅溪上游及該施工
路段突降傾盆大雨，致油羅溪水位逐漸暴漲，於同日下午四時四十分許，適有陳信一
、陳信次（未尋獲屍體）、陳清花、楊朝棟、陳淑萍、張婷雅、張婷羽、張婷絮、鍾
錦玉、吳玉珍、高永康分別駕駛車輛或騎乘機車行經該便道，因上訴人及劉春貴、許
阿福等人疏於注意前開應注意事項，仍任由民眾通行，致陳信一等十一人遭暴漲之河
水阻絕去路而沖入溪中，除高永康及時獲救外，其餘十人均遭河水沖失溺斃等情。因
而維持第一審論處上訴人從事業務之人，因業務上之過失致人於死罪刑，並諭知緩刑
四年之判決，駁回上訴人在第二審之上訴，固非無見。
惟查：(一)、判決理由欄之記載，前後必須互相一致，否則即有判決理由矛盾之違背法
令。原判決於理由欄二－(二)及(三)內，均記載「上訴人等竟疏未注意，任令人車照常通
行，終至被害人陳信一等人於行經便道途中，遭『暴漲』之河水沖走而罹難，顯有過
失」，「陳信一等十人，確係因行經便道，『突遭』洪水吞沒不幸溺斃」。但理由欄
四，又援引證人高永康在第一審調查時所供當時伊駕車與陳信一、陳信次行經案發
便道北角吊橋入口時，「尚未見便道積水」，乃下車查看等語，認陳信一等人雖係遭
河水沖入溪中，然「尚非瞬間之事」，就上訴人被訴犯水利法第九十二條之一第一項
後段之罪部分，為有利於上訴人之認定。前後殊不一致，已有判決理由矛盾之違誤。
(二)、當事人聲請調查之證據，倘與待證事實有重要關係，在客觀上認為應行調查者，
即應依法加以調查，倘未予調查，又未認其無調查之必要，以裁定駁回或於判決理由
予以說明者，即有依法應於審判期日調查之證據未予調查及判決理由不備之違法。公
路局工務段派駐本工程現場監督之周宗裕（第一審判決諭知無罪，檢察官未提出第二
審上訴，已告確定）曾供稱案發時，除高永康外，尖石鄉鄉長江瑞乾等人之車輛亦行
經該便道（第七二五○號偵查卷第一三二頁反面）。上訴人在原審之選任辯護人乃具
狀聲請傳訊證人蕭振宇（尖石鄉鄉民代表會主席）、江瑞乾、吳永康，欲證明該臨時
便道係尖石鄉鄉○○○路局工務段陳情，經公路局工務段設計，於八十六年三月二十
六日完工通車，並經公路局查驗完畢，該便道之設計過於低窪，責任歸屬應由該公路
局工務段負責（原審卷第二十三頁反面、第二十五頁、第二十六頁）。然原審並未依
聲請予以傳喚上開證人到庭調查，且未以裁定駁回，更未於原判決內說明毋庸傳訊調
查之理由，自難謂為適法。(三)、刑法第二百七十六條第二項之業務上過失致人於死罪
，以行為人有業務上之過失行為，且其過失行為，與被害人之死亡結果間，有相當之
因果關係為成立要件，若行為人並無過失，或縱有過失，但在一般情形下，依客觀之
審查，不必然會發生死亡之結果者，其行為與結果即無相當因果關係，自難令負業務
上過失致人於死罪責。上訴人一再辯謂：伊僅負責行政管理、公文聯繫、員工上下班
之管理工作，施工現場之交通安全措拖，係由現場監工許阿福及實際施工者劉春貴負
責，此有卷附之日南公司與劉春貴簽訂之「工程合作管理協議書」可稽（原審卷第二
十二頁、第四十三頁、第四十四頁反面、第五十八頁反面），許阿福於警局調查時，
亦供稱：「（平日該便道）有（派人管制），平日都是我及現場施工人員（管制）」
（第七二五○號偵查卷第十七頁反面），周宗裕復為相同之供述（同上偵查卷第二十
六頁）。又依交通部中央氣象局函所附新竹氣象站八十六年七月逐時降雨量資料，案
發當時即八十六年七月四日新竹地區整日降雨量僅為四十公釐（原審卷第二十九頁、
第三十頁），周宗裕於第一審審理中並供稱：「無預示可知何時應封便道，該路又為
主要對外道路」，「按油羅溪流域未設置洪水預報系統，被告等人實無法預先得知上
游降雨情形，且被告周宗裕是日下午至現場時，尚未下雨，便道鄰旁之河道水位尚低
，如太早關閉便道，必將招致民怨或抗議」（一審卷第一一九頁、第一三一頁反面）
，唯一獲救生還之證人高永康於警詢時，供謂：「當時我們看見路面尚未積水，研判
車輛可通行」（第七二五○號偵查卷第三十三頁）。上訴人在原審之選任辯護人亦執
此主張上訴人無防止之義務，且被害人等之死亡與上訴人之行為無相當因果關係（原
審卷第六十三頁至第七十三頁）。原審對上揭有利於上訴人之證據資料，未深入調查
勾稽，究明真相，遽認上訴人應負業務上過失致人於死罪責，尚嫌率斷。上訴意旨，
執以指摘原判決不當，為有理由，應認有發回更審之原因。原判決理由欄四不另為無
罪諭知部分，基於審判不可分之原則，應一併予以發回，附此說明。
據上論結，應依刑事訴訟法第三百九十七條、第四百零一條，判決如主文。
中      華      民      國     九十     年      三      月      九      日
                              最高法院刑事第一庭
                                  審判長法官  施  文  仁
                                        法官  張  淳  淙
                                        法官  林  永  茂
                                        法官  蕭  仰  歸
                                        法官  洪  佳  濱
      右正本證明與原本無異
                                              書  記  官
中      華      民      國     九十     年      三      月     十四     日


司法院資訊處製作；財團法人民間司法改革基金會備份。
